【裁判字號】    97,交聲,2544
【裁判日期】    970919
【裁判案由】    聲明異議
【裁判全文】
臺灣臺中地方法院交通事件裁定        97年度交聲字第2544號
原處分機關  交通部公路總局臺中區監理所
異  議  人
即受處分人  甲○○
上列受處分人因違反道路交通管理處罰條例案件，對於交通部公
路總局臺中區監理所民國九十七年九月五日所為之裁決（中監違
字第裁六○－ＧＣ0000000之一號裁決書），聲明異議，
本院裁定如下：
    主  文
原處分關於罰鍰新臺幣肆萬玖仟伍佰元部分撤銷。
前項撤銷部分，甲○○不罰。
其餘異議駁回。
    理  由
一、原處分機關交通部公路總局臺中區監理所（下稱原處分機關
    ）略以：異議人即受處分人甲○○（下稱受處分人）駕駛車
    號Ｘ三－三八三三號自用一般小客車，於民國九十五年七月
    二十二日二十三時五十九分許，在臺中市○○路、文心路口
    處，因「服用酒類駕駛自小客車，其酒精濃度測定值每公升
    零點六二毫克，超過法定值每公升零點五五毫克」違規，經
    臺中市警察局第五分局依違反道路交通管理處罰條例第三十
    五條第一項第一款舉發。本案緩起訴已期滿確定，原處分機
    關遂於九十七年九月五日以中監違字第裁六○－ＧＣ000
    0000之一號裁決書，裁處罰鍰新台幣（下同）四萬九千
    五百元，並吊扣駕駛執照十二個月，施以道安講習；逾期則
    依裁決書處罰主文規定裁處。受處分人提出異議，惟依據法
    務部九十五年五月二十五日法律字第○九五○七○○三九三
    號函略以：「……如司法機關就刑事案件為不起訴處分或無
    罪、免訴、不受理、不付審理之裁定確定者，應通知原移送
    之行政機關得依違反行政法上義務規定裁處之。又上開規定
    所稱『不起訴處分』，包括『緩起訴處分』……」，另按刑
    事訴訟法所規定之緩起訴處分乃是附條件之不起訴處分，檢
    察官為緩起訴處分時，徵得被告同意對其所為之指示及課予
    負擔，乃屬一種特殊之處遇措施，並非刑罰；本案緩起訴已
    期滿，原處分機關依法裁處應無不合等語。
二、受處分人聲明異議意旨略以：依據行政罰法第二十六條規定
    ，一事不兩罰採「先刑法，後行政」，原處分機關對受處分
    人裁處罰鍰四萬九千五百元，並執行吊扣駕照，顯然裁決有
    誤，現受處分人因為緩起訴處分已繳納六萬元，爰依法聲明
    異議等語。
三、按汽車（包括機器腳踏車）駕駛人飲用酒類或其他類似物後
    ，其吐氣所含酒精濃度超過每公升零點二五毫克，不得駕車
    ；駕駛汽車經測試檢定酒精濃度超過標準，處汽車駕駛人罰
    鍰一萬五千元以上六萬元以下，並當場移置保管該汽車及吊
    扣駕駛執照一年，因而肇事致人受傷者，並吊扣駕駛執照二
    年。道路交通安全規則第一百十四條第二款、道路交通管理
    處罰條例第三十五條第一項第一款固定有明文。又一行為同
    時觸犯刑事法律及違反行政法上義務規定者，依刑事法律處
    罰之。但其行為應處以「其他種類行政罰」或得沒入之物而
    未經法院宣告沒收者，亦得裁處之。前項行為如經不起訴處
    分或為無罪、免訴、不受理、不付審理之裁判確定者，得依
    違反行政法上義務規定裁處之。本法所稱「其他種類行政罰
    」，指下列裁罰性之不利處分：限制或禁止行為之處分：限
    制或停止營業、吊扣證照、命令停工或停止使用、禁止行駛
    、禁止出入港口、機場或特定場所、禁止製造、販賣、輸出
    入、禁止申請或其他限制或禁止為一定行為之處分。行政罰
    法第二十六條、第二條第一款亦有明定。
四、查本件受處分人於前揭時、地，駕駛自小客車因酒精濃度超
    過標準（酒精呼氣濃度達每公升○點六二毫克）之違規事實
    ，固有臺中市警察局舉發違反道路交通管理事件通知單及上
    開裁決書等附卷可稽，且為受處分人於異議狀中所不爭執，
    惟按：
（一）依行政罰法第二十六條之立法理由觀之：「一行為同時觸
      犯刑事法律及違反行政法上義務規定時，由於刑罰與行政
      罰同屬對不法行為之制裁，而刑罰之懲罰作用較強，故依
      刑事法律處罰，即足資警惕時，實無為一事二罰再處行政
      罰之必要。且刑事法律處罰，由法院依法定程序為之，較
      符合正當法律程序，應予優先適用。但罰鍰以外之沒入或
      其他種類行政罰，因兼具維護公共秩序之作用，為達行政
      目的，行政機關仍得『併與裁處』」。故在處罰目的且處
      罰方式相同時，若依刑事法律處罰，即足資警惕時，實無
      為一事二罰再處行政罰之必要。又刑事訴訟法第二百五十
      三條之二規定，檢察官為緩起訴處分，得命被告於一定期
      間內履行「向公庫或指定之公益團體支付一定之金額」，
      此一命被告為金錢給付的部分，應得被告之同意。命被告
      為金錢給付部分，並得為民事強制執行名義。檢察官課被
      告以上之負擔，由於此負擔雖非刑罰，但性質上可謂實質
      的制裁，且造成被告權利受限制的影響。則受處分人上開
      違反刑事法律禁止規範之犯罪事實既已明確，僅因檢察官
      採取緩起訴處分之替代性刑事處遇手段，未將該案逕行起
      訴或聲請簡易判決處刑，致其後適用之刑事訴訟程序有所
      區別，然就受處分人負有支付一定金額予檢察官指定機構
      之義務觀察，其如未在上開指定期間內確實履行義務，依
      刑事訴訟法第二百五十三條之三第一項第三款之規定，受
      處分人將遭受撤銷緩起訴處分之不利益；反之，倘其確實
      遵守並履行各項緩起訴條件，除非合於刑事訴訟法第二百
      六十條所定情形之一，否則受處分人即無再就同一案件遭
      受刑事訴追之虞。從而，受處分人已因上開緩起訴處分而
      剝奪其財產權，主觀上前揭金錢給付義務亦具有強制性、
      懲罰性，雖不若易科罰金係以支付金錢作為自由刑之替代
      ，惟經由緩起訴處分條件之履行使其免於遭檢察官發動起
      訴程序，仍具有替代刑罰之效果，廣義而言，應屬前揭所
      稱之「實質刑事法律處罰」，而有行政罰法第二十六條第
      一項「一事不二罰」規定之適用。
（二）法務部九十五年五月二十五日法律字第○九五○七○○三
      九三號函雖謂：行政罰法第二十六條第二項所稱「不起訴
      處分」包括「緩起訴處分」在內等語，惟該項乃例外得裁
      處行政秩序罰之補充規定，參諸該條文係將「不起訴處分
      」、「無罪」、「免訴」、「不受理」、「不付審理」等
      不能證明刑事被告犯罪或未曾使其實際接受刑罰之情形逐
      一臚列，顯然與該條第一項所指發生處罰競合之前提要件
      尚有未合，故有第二項仍依違反行政法上義務規定裁處之
      必要。本件緩起訴處分既非不能證明行為人之犯罪事實，
      且有支付一定金額之實質處罰，自與上開行政罰法第二十
      六條第二項列舉之不起訴處分等情形迥然有別，仍無從遽
      為比擬而為相同之處置。如若不然，則刑事被告如經法院
      循審判程序判處罰金或得以易科罰金之拘役或有期徒刑，
      均得以援用行政法罰第二十六條第一項之規定，免於處以
      行政秩序罰之雙重不利益；至於藉由緩起訴處分而節省司
      法資源者，在基於實質懲罰目的而其財產權遭受剝奪之餘
      ，卻仍需繳納一定金額之行政罰鍰，其結果勢必降低刑事
      被告接受緩起訴處分之意願，而反噬緩起訴處分替代繁複
      刑事審判程序之制度性機能。準此以言，行政罰法第二十
      六條第二項既未將緩起訴處分列舉其中，本於「例外規定
      從嚴解釋」之法理及前揭說明，自不能將條文中「不起訴
      處分」之範圍，擴及於性質顯不相同之「緩起訴處分」。
      而道路交通管理處罰條例第三十五條所規定之裁處，含有
      罰鍰與吊扣駕照之處分，二者分屬行政罰法中之裁罰，有
      對於過去違反義務行為處罰之「秩序罰」（指罰鍰），以
      及對於預防將來再犯危險之「管制罰」（指吊扣駕照）；
      前者對於過去義務違反而為秩序罰之目的，與刑事制裁酒
      醉駕車所欲達到保護交通安全之目的相同，二者既為相同
      之目的，則處以較重之刑事制裁為已足，自無重複處罰行
      政罰之必要。
（三）本件受處分人甲○○因本案另涉犯刑法第一百八十五條之
      三酒醉駕車之公共危險罪，並經臺灣臺中地方法院檢察署
      檢察官以九十五年度速偵字第二八四七號為緩起訴處分，
      期間為二年，於九十七年八月二十四日期滿，而受處分人
      於收受緩起訴處分命令通知書後，已於九十五年九月二十
      七日，向財團法人犯罪被害人保護協會臺中分會支付六萬
      元等事實，有舉發違反道路交通管理事件通知單、臺灣臺
      中地方法院檢察署緩起訴處分書、執行緩起訴處分命令通
      知書、合作金庫銀行存款憑條影本各一份在卷足憑。是本
      件對於性質相同之金錢裁罰，已依懲罰作用較強之刑事法
      律制裁後，即無再依行政法為相同處罰之理。原處分就此
      未予詳查，遽予裁罰，尚有未恰。本件就此部分之異議為
      有理由，原處分應予撤銷。
（四）至於原處分關於吊扣駕駛執照部分，則係預防將來再犯危
      險之管制罰，而有別於前揭針對已發生違規事實科處罰鍰
      之行政秩序罰，屬行政罰法第二十六條第一項但書所稱之
      「其他種類行政罰」。本件受處分人甲○○確有飲酒駕駛
      自小客車，經測試檢定酒精濃度超過標準之情，有其簽收
      之原舉發機關舉發通知單在卷可佐，受處分人於異議狀亦
      不爭執。就受處分人上開違規行為，依前揭說明，原處分
      機關自不得就該同一違規事實再處以「罰鍰」，然仍應科
      處罰鍰以外之行政罰（即吊扣證照、施以道安講習）。是
      原處分機關依道路交通管理處罰條例第三十五條第一項第
      一款規定，吊扣其駕駛執照十二個月、施以道安講習，自
      無不合。
五、綜上所述，原處分機關以受處分人甲○○有酒精濃度超過標
    準之行為，裁處受處分人罰鍰四萬九千五百元，並吊扣駕駛
    執照十二個月之處分，施以道安講習，其中裁處「罰鍰」之
    部分於法不合，應予撤銷，並為不罰之諭知。至原處分機關
    吊扣駕駛執照十二個月，並施以道安講習部分，經查核無不
    當，此部分異議為無理由，應予駁回。
六、據上論斷，應依道路交通管理處罰條例第八十七條第二項，
    道路交通案件處理辦法第二十條前段、第十九條，裁定如主
    文。
中    華    民    國    97    年    9     月    19    日
                  交通法庭    法  官  周玉蘭
以上正本證明與原本無異。
如不服本裁定，應於送達後五日內，向本院提出抗告狀。
                              書記官  黃泰能
中    華    民    國    97    年    9     月    19    日


司法院資訊處製作；財團法人民間司法改革基金會備份。
